臺灣臺北地方法院民事判決　　　　　　　93年度訴字第2628號
　　原　　　告　王竣民即祭祀公業王五祥管理人
　　訴訟代理人　王振志律師
　　被　　　告　丙○○
　　　　　　　　甲○○
　　被　　　告　乙○○
　　訴訟代理人　李巾律師
上列當事人間返還不當得利事件，本院於中華民國94年3 月22日
言詞辯論終結，判決如下：
    主  文
被告丙○○應給付原告新台幣壹拾肆萬伍仟柒佰捌拾捌元及自民
國九十三年六月十七日起至清償日止，按年息百分之五計算之利
息。
被告甲○○應給付原告新台幣貳拾萬壹仟伍佰伍拾玖元及自民
國九十三年六月十八日起至清償日止，按年息百分之五計算之利
息。
被告乙○○應給付原告新台幣貳拾玖萬貳仟肆佰伍拾肆元。
原告其餘之訴駁回。
訴訟費用由被告丙○○、甲○○、乙○○各負擔五分之一、五分
之二、五分之二。
本判決得假執行。但被告丙○○、甲○○、乙○○如各以新台幣
壹拾肆萬伍仟柒佰捌拾捌元、新台幣貳拾萬壹仟伍佰伍拾玖元
、新台幣貳拾玖萬貳仟肆佰伍拾肆元分別為原告預供擔保，得免
為假執行。
原告其餘假執行之聲請駁回。
    事實及理由
甲、程序方面：
    按訴狀送達後，原告不得將原訴變更或追加他訴，但擴張或
    減縮應受判決事項之聲明者，不在此限，民事訴訟法第255
    條第1 項第3 款定有明文。經查，本件原告於民國93年6 月
    9 日起訴時請求被告乙○○給付新台幣（下同）292,685 元
    及自起訴狀送達翌日起至清償日止，按年息5%計算之利息。
    嗣於94年1 月18日減縮捨棄前開遲延利息請求（見本院卷第
    237 頁），揆諸前開規定，應予准許，合先敘明。
乙、實體方面：
一、原告起訴主張：被告丙○○、甲○○、乙○○三人所有之建
    物（建號分別為台北市○○區○○段2 小段937 號、同地段
    559 號及同地段第408 號）無權占用原告所有坐落台北市○○區○○段2 小段第351 地號土地（下稱系爭土地，總面積
    為846 平方公尺，原上開第351 地號於民國91年分割109 平
    方公尺予同段之第351-2 地號，故第351 地號分割後之總面
    積為846 平方公尺），原告前於88年10月6 日起訴請求被告
    三人返還83年至88年之不當利得時，被告丙○○、甲○○於
    訴訟外與原告協商同意以各該年度申報地價年息6%計算不當
    得利金額；另被告乙○○堅持依年息5%之標準繳納至87年度
    止，原告先行撤回對被告三人訴訟。但被告丙○○、甲○○
    二人分別自88年、89年起即不依前開年息6%標準納租，被告
    乙○○則自88年起未繳付租金，屢經原告催繳均未獲置理或
    短繳，原告本於不當得利或給付租金請求權，並依鈞院一般
    認定同地段依當年度申報地價年息7%之標準，並扣除被告丙○○先前已繳部分金額，請求被告三人分別給付如聲明所示
    金額等情。並聲明：(一)被告丙○○、甲○○、乙○○應分別
    各給付原告146,197 元、231,559 元、292,685 元，其中被
    告丙○○、甲○○暨自起訴狀繕本送達之翌日起至清償日止
    依年息5%計算之利息。(二)願供擔保聲請宣告假執行。
二、被告丙○○、甲○○則以：被告向來依最高法院85年度臺上
    字第1048號確定判決（下稱前案確定判決），按系爭土地申
    報地價年息5%繳納租金，但原告於87年間因內部紛爭，被告
    不知要向何人繳租，直至88年間收到律師存證信函，要脅納
    租否則對簿公堂，被告為免訟累，不得已才繳納原告來函索
    取之租金，惟事後發現原告溢收情形，故自行扣除超過年息
    5%部分納租。又政府定期調漲系爭土地之公告地價，被告地
    租同隨之提高，顯已適切反應當地繁榮景況，但原告卻不時
    以訴訟方式來提高租金方式，使被告無法安定生活等語，資
    為抗辯。並聲明：(一)原告之訴及假執行之聲請均駁回。(二)如
    受不利判決，願供擔保請宣告免假執行。
三、被告乙○○則以：原告雖係祭祀公業管理人，惟依照公寓大
    廈管理條例第29條第2 項、第36條規定，管理委員會尚須經
    區分所有權人會議同意或規約明訂始得行使訴訟權，故原告
    並無獨自實行訴訟權能，本件顯有當事人不適格情形。又被
    告占用系爭土地，係基於與訴外人中天建設工程有限公司（
    下稱中天建設公司）之買賣關係，原告既係該買賣之合夥人
    或合建人，自應同受拘束，被告並無不當得利可言。再者，
    系爭建物屋齡已老舊，週邊亦非繁華之商業地段，原告以年
    息7%計算租金過高等語置辯。並聲明：(一)原告之訴及假執行
    之聲請均駁回。(二)如受不利判決，願供擔保請宣告免假執行
    。
四、原告主張被告三人所有前開建物坐落其所有之系爭土地，先
    前依前案確定判決所認定依系爭土地申報地價年息5%繳納相
    當不當得利租金，但原告於88年間訴請被告三人改依申報地
    價年息7%計付相當不當得利租金，經本院以88年度訴字第42
    89號審理在案，嗣經原告撤回對被告三人訴訟，被告丙○○
    、甲○○二人同意依系爭土地申報地價年息6%標準，各別繳
    付至88年底及89年底租金，事後卻擅自改依申報地價年息5%
    繳付，被告丙○○扣除自行認定溢繳部分，而分別於90年交
    付20,768元匯票、91年交付30,633元匯票及92年交付30,633
    元匯票納租；被告甲○○則以逾繳部分抵償為由拒繳；被告
    乙○○則自88年起即未繳付任何租金等情，為兩造所不爭，
    並有前開土地及建物謄本、前案確定判決、繳款收據及被告
    丙○○、甲○○二人扣除溢繳租金之存證信函（見本院卷第
    12頁至第17頁、第30頁至第32頁、第136 頁、第83頁至第88
    頁、第137 頁至第146 頁），堪信為真實。是原告以被告三
    人無權占用系爭土地等情，依不當得利或依租金請求權之法
    律關係，請求被告丙○○、甲○○及乙○○，分別自89年、
    90年及88年起至92止，按系爭土地申報地價年息7%計算之相
    當於租金之不當得利及法定遲延利息等情，被告則以前開情
    詞置辯。是本件爭點厥為：(一)原告得否以祭祀公業管理人名
    義提起本件訴訟？(二)被告三人占用系爭土地有無法律上原因
    ？(三)原告是否受前案確定判決限制，不得改依系爭土地申報
    地價年息7%請求不當得利，又請求標準是否適當？茲析述如
    后：
(一)、按臺灣之祭祀公業並無當事人能力，故關於祭祀公業之訴訟
    ，應由其派下全體起訴或被訴，但設有管理人者，得以該管
    理人名義起訴或被訴。最高法院74年臺上字第1359號著有判
    例。原告為祭祀公業王五祥之管理人，此有原告提出台北市
    文山區公所88年1 月15日北市文民字第8820089500號備查函
    在卷可參（見本院卷第175 頁），揆諸前揭判例意旨，原告
    自得就祭祀公業王五祥財產爭訟事件，以管理人名義起訴甚
    明。至被告乙○○之訴訟代理人李巾律師另以公寓大廈管
    理條例規範管理委員會訴訟之規定，認為原告提起本件訴訟
    ，有當事人不適格云云，顯與前揭判例意旨不合，容有誤會
    。
(二)、又按確定判決之既判力，固以訴訟標的經表現於主文判斷事
    項為限，判決理由並無既判力，但法院於判決理由中，就訴
    訟標的以外，當事人主張之重要爭點，本於當事人辯論之結
    果已為判斷時，對此重要爭點所為之判斷，除有顯然違背法
    令，或當事人已提出新訴訟資料，足以推翻原判斷之情形外
    ，應解為在同一當事人就該已經法院判斷之重要爭點，不得
    作相反之主張或判斷，始符民事訴訟上誠信原則（最高法院
    92年度臺上字第315 號判決意旨參照）。經查，本件祭祀公
    業王五祥前管理人王樹木曾主張被告甲○○、乙○○所有前
    開建物無權占用系爭土地，而依不當得利之法律關係請求渠
    等二人按年息7%計算相當租金利益，案經本院82年度訴字第
    2850號、臺灣高等法院83年度上字第1232號及最高法院85年
    度臺上字第1048號判決確定，認被告甲○○、乙○○二人不
    得執其與前手中天建設公司與祭祀公業關於地上權設定抗辯
    事由對抗祭祀公業，渠等無權占用系爭土地，祭祀公業依不
    當得利法律關係請求返還按申報地價年息5%計算之租金損害
    為適當等情，此有前開本院及最高法院判決影本在卷可參（
    見本院卷第107 頁及第119 頁），足見前開無權占有之重要
    爭點，前案業已審酌兩造辯論判決確定在案，被告乙○○事
    後不得再作相反主張，本院亦應受前案確定判決爭點效拘束
    ，不得為相反判斷。惟被告乙○○之訴訟代理人李巾律師
    並未提出任何足以推翻前案確定判決事證，猶空言以被告乙○○與中天建設公司之買賣關係等由，抗辯被告乙○○並非
    無權占用系爭土地云云（見本院卷第306 頁），顯無理由。
    是原告主張被告三人無權占用系爭土地一節，洵堪認定。
(三)、次按無權占用他人土地，可獲得相當於租金之利益，為社會
    之通念，最高法院61年臺上字第169 號著有判例可資參照，
    本件被告三人無權占用系爭土地使用，而獲得減免應支付利
    用系爭土地代價，係無法律上原因受有利益，致原告受有損
    害，則原告依不當得利法則請求被告三人返還相當租金之不
    法利得及對被告丙○○、甲○○請求法定遲延利息，自屬有
    據。
(四)、又按民事訴訟法第400 條第1 項規定確定判決之既判力，惟
    於判決主文所判斷之訴訟標的，始可發生，最高法院73年臺
    上字第3292號著有判例可參。被告丙○○、甲○○固援引前
    案確定判決，認為原告不得請求超過該判決所認定依系爭土
    地申報地價年息5%計算相當租金之不當得利云云，惟該判決
    之訴訟標的係系爭土地77年至81年止之不當得利請求權，並
    不及於本案請求範圍，是本件自不受前案確定判決既判力效
    力所及，而有一事不再理情形。故被告丙○○、甲○○二人
    前開辯詞，顯無理由。
(五)、次查，被告三人對於渠等建物所坐落系爭土地面積為846 平
    方公尺一節，並不爭執，而該系爭土地上共有28戶建物，復
    有原告提出系爭土地謄本及28戶建物謄本在卷足憑（見本院
    卷第14頁、第250 頁至第277 頁），又據該建物謄本計算28
    戶建物總建坪為2535.2平方公尺，被告丙○○、甲○○及乙○○所有建物面積分別為73.40 平方公尺、99.08 平方公尺
    、75.99 平方公尺，亦有原告所製作之28戶面積明細表可稽
    （見本院卷第249 頁），故計算被告三人無權占有系爭土地
    面積比例，應就被告三人所有之建物面積占該28戶總面積25
    35.2平方公尺之比率，乘以系爭土地面積846 平方公尺，即
    被告丙○○、甲○○及乙○○無權占用系爭土地之責任面積
    分別為24.49 平方公尺、33.06 平方公尺與25.36 平方公尺
    （計算式：846 ㎡×73.40 ㎡/2535.2 ㎡＝24.49 ㎡）〈小
    數點百位數以下四捨五入〉，846 ㎡×99.08 ㎡/2535.2 ㎡
    ＝33.06 ㎡，846 ㎡×75.99 ㎡/2535.2 ㎡＝25.36 ㎡）。
    至被告甲○○及丙○○以渠二人所有建物面積除以4 （按係
    4 層集合式住宅）資為占用系爭土地之責任面積，顯有違誤
    。
(六)、再按土地法第97條第1 項規定：城市地方房屋之年租金，以
    不得超過土地及其建築物申報總價額年息10% 為限，此於租
    用基地建築房屋時準用之，同法第105 條亦定有明文。又舉
    辦規定地價或重新規定地價時，土地所有權人未於公告期間
    申報地價者，以公告地價80% 為其申報地價；土地所有權人
    於公告期間申報地價者，其申報之地價未滿公告地價80% 時
    ，得以公告地價80% 為其申報地價，平均地權條例第16條亦
    定有明文。查前案確定判決固認為按系爭土地之申報地價年
    息5%計算之不當得利數額為適當，然其係針對81年度以前之
    情況而為判斷，距本件爭執88年度以後之使用狀況，已相隔
    7 年之遙，期間土地週遭之景況及使用價值，已今非昔比，
    自不能再執前案確定判決認定結果資為本件判斷依據。又被
    告所有建物面臨景福街，往東50公尺即屬羅斯福路6 段，出
    羅斯福路6 段左轉約20公尺為公車站牌，再往前100 公尺即
    為捷運萬隆站，而沿景福街西行100 公尺即為環河快速道路
    景美匝道，景福街沿途一樓商家林立，市況繁榮等情，此有
    原告拍攝現場相片在卷可參（見本院卷第211 頁至第213 頁
    ），且為被告所不爭執，堪信為真實。雖被告甲○○、丙○○另提出現場店面歇業情景，用以證明現場並不繁榮等情，
    惟系爭土地現場交通便利，且臨都會生活所欣羨之捷運站，
    衡情附近土地價格隨之上揚，縱或有部分商家歇業，然歇業
    原因甚夥，或因業者本身經營不善，或屋主不願續租所致，
    並不能徒以數家歇業商家，遽謂系爭土地現場市容蕭條，是
    被告甲○○、丙○○二人前開辯詞，尚不足為採。又門牌整
    編係政府為便利管理門牌編排秩序或因應道路或行政區域調
    整所為之行政措施，概與整編後建物所坐落土地價值無關，
    李巾律師以系爭土地上建物門牌由原羅斯福路6 段整編為
    現景福街門牌，認原告以系爭土地公告地價年息7%請求過高
    云云，顯無理由。
(七)、復查，系爭土地於88年7 月、89年7 月至92年止之公告地價
    分別為每平方公尺39,812元、41,775元，依80% 計算申報地
    價依序為31,849.6元、33,420元，此有系爭土地公告地價表
    附卷可憑（見本院卷第66頁）。如按原告主張之年息7%計算
    ，89年期間利用系爭土地每平方公尺每日之使用利益僅8 元
    多（計算式：41,775×0.07÷365 ＝8.01）。再依被告丙○○、甲○○及乙○○所有房屋無權占有之責任範圍面積計算
    ，依序每人每月租金分別為5,885 元、7,944 元及6,094 元
    （計算式：8.01×24.49 ×30＝5,885 元，8.01×33.06 ×
    30＝7,944 元，8.01×25.36 ×30＝6,094 元，元以下四捨
    五入），應屬合理。是本院認原告主張以年息7%核算相當於
    租金之損害，應屬適當。又被告丙○○、甲○○二人先前依
    原告要求按系爭土地申報地價年息6%繳付至88、89年止，嗣
    後拒依前開標準繳付，而被告乙○○自88年起即未繳納租金
    ，則本院認為原告主張自被告三人拒繳租金之時，依申報地
    價年息7%請求被告丙○○、甲○○及乙○○返還各自占用系
    爭土地之不當利益，各為145,788 元、231,559 元、292,45
    4 元（計算式如附表所示），其中被告丙○○、甲○○二人
    各自起訴狀繕本送達翌日（被告丙○○為93年6 月17日、被
    告甲○○為93年6 月18日）起至清償日止，另按年息5%計算
    之遲延利息範圍內，為有理由，應予准許。至原告請求被告
    丙○○及乙○○超過前開部分為無理由，應予駁回。
五、綜上所述，本件原告本於不當得利之法律關係請求被告三人
    各返還如附表所示之相當租金不當利得，被告丙○○、甲○○分別自93年6 月17日、93年6 月18日起至清償日止，均按
    年息5%計算之利息，為有理由，應予准許。至原告逾此部分
    之請求，為無理由，不應准許。
六、本件事證已明，兩造其餘之攻擊防禦方法及未經援用之證據
    ，經本院斟酌後，認為均不足以影響本判決之結果，自無逐
    一詳予論駁之必要，併此敘明。
七、本判決主文第1 項、第2 項、第3 項命被告三人分別給付原
    告之金額，均未逾50萬元，依民事訴訟法第389 條第1 項第
    5 款規定，應依職權宣告假執行。而被告三人陳明願供擔保
    聲請免為假執行，核無不合，爰酌定相當之擔保金額，予以
    准許。至原告敗訴部分，假執行之聲請失其附麗，應予駁回
    。
八、訴訟費用負擔之依據：民事訴訟法第79條、第85條第1項。
中　　華　　民　　國　　94　　年　　4 　　月　　6 　　日
                        民事第一庭法官  傅中樂
以上正本係照原本作成。
如對本判決上訴，須於判決送達後20日內向本院提出上訴狀。
中　　華　　民　　國　　94　　年　　4 　　月　　6 　　日
                                書記官  葉志昭
附錄民事訴訟法第392條
法院得宣告非經原告預供擔保，不得為假執行。
法院得依聲請或依職權，宣告被告預供擔保，或將請求標的物提
存而免為假執行。
依前項規定預供擔保或提存而免為假執行，應於執行標的物拍定
、變賣或物之交付前為之。
  附表計算式
┌──────────────────────────────┐
│被告丙○○部分：（元以下四拾五入）                          │
├────┬─────────────────────────┤
│年    度│ 公告地價× 0.8× 面積㎡ × 租率× 年數＝ 應付金額│
├────┼─────────────────────────┤
│89上半年│ 39,812  × 0.8× 24.49  ×  7% × 1/2 ＝ 27,300  │
├────┼─────────────────────────┤
│89下半年│ 41,775  × 0.8× 24.49  ×  7% × 1/2 ＝ 28,646  │
├────┼─────────────────────────┤
│90年度  │ 41,775  × 0.8× 24.49  ×  7% × 1   ＝ 57,292  │
├────┼─────────────────────────┤
│91年度  │ 41,775  × 0.8× 24.49  ×  7% × 1   ＝ 57,292  │
├────┼─────────────────────────┤
│92年度  │ 41,775  × 0.8× 24.49  ×  7% × 1   ＝ 57,292  │
├────┴─────────────────────────┤
│                             89年至92不當得利總額  227,822  │
│                               扣除90年已交付匯票   20,768  │
│                               扣除91年已交付匯票   30,633  │
│                               扣除92年已交付匯票   30,633  │
│                                             合計  145,788  │
└──────────────────────────────┘
┌──────────────────────────────┐
│被告甲○○部分：                                            │
├────┬─────────────────────────┤
│年    度│ 公告地價× 0.8× 面積㎡ × 租率× 年數＝ 應付金額│
├────┼─────────────────────────┤
│90年度  │ 41,775  × 0.8× 33.06  ×  7% × 1   ＝ 77,186.2│
│        │ （原計算結果為77,341，但依原告主張較低金額計算） │
├────┼─────────────────────────┤
│91年度  │ 41,775  × 0.8× 33.06  ×  7% × 1   ＝ 77,186.2│
├────┼─────────────────────────┤
│92年度  │ 41,775  × 0.8× 33.06  ×  7% × 1   ＝ 77,186.2│
├────┴─────────────────────────┤
│                                             合計  231,559  │
└──────────────────────────────┘
┌──────────────────────────────┐
│被告乙○○部分：                                            │
├────┬─────────────────────────┤
│年    度│ 公告地價× 0.8× 面積㎡ × 租率× 年數＝ 應付金額│
├────┼─────────────────────────┤
│88年度  │ 39,812  × 0.8× 25.36  ×  7% × 1   ＝ 56,539  │
├────┼─────────────────────────┤
│89上半年│ 39,812  × 0.8× 25.36  ×  7% × 1/2 ＝ 28,270  │
├────┼─────────────────────────┤
│89下半年│ 41,775  × 0.8× 25.36  ×  7% × 1/2 ＝ 29,664  │
├────┼─────────────────────────┤
│90年度  │ 41,775  × 0.8× 25.36  ×  7% × 1   ＝ 59,327  │
├────┼─────────────────────────┤
│91年度  │ 41,775  × 0.8× 25.36  ×  7% × 1   ＝ 59,327  │
├────┼─────────────────────────┤
│92年度  │ 41,775  × 0.8× 25.36  ×  7% × 1   ＝ 59,327  │
├────┴─────────────────────────┤
│                                             合計  292,454  │
└──────────────────────────────┘
